【裁判字號】    98,易,2304
【裁判日期】    981016
【裁判案由】    毒品危害防制條例
【裁判全文】
臺灣板橋地方法院刑事判決              98年度易字第2304號
公  訴  人  臺灣板橋地方法院檢察署檢察官
被      告  甲○○
上列被告因違反毒品危害防制條例案件，經檢察官提起公訴（98
年度偵字第21439 號），被告於準備程序中就被訴事實為有罪之
陳述，經本院合議庭裁定由受命法官獨任進行簡式審判程序，判
決如下：
    主  文
甲○○轉讓第三級毒品，處有期徒刑肆月，如易科罰金，以新臺
幣壹仟元折算壹日。又轉讓第三級毒品，處有期徒刑肆月，如易
科罰金，以新臺幣壹仟元折算壹日。應執行有期徒刑柒月，如易
科罰金，以新臺幣壹仟元折算壹日。緩刑年。
    事  實
一、甲○○明知愷他命（俗稱K 他命）係毒品危害防制條例第2
    條第2 項第3 款所列之第三級毒品，不得轉讓之，竟與陳達
    慶（所涉轉讓第三級毒品罪嫌部分，另案由檢察官提起公訴
    ）共同基於轉讓第三級毒品之犯意，於民國97年9 月初，受
    陳達慶之委託，將數量不詳之愷他命，攜至臺北縣三重巿「
    天台廣場」，轉讓與姓名年籍不詳綽號「阿宏」之成年男子
    。甲○○另與陳達慶共同基於轉讓第三級毒品之犯意，於同
    年10月初，再受陳達慶之委託，將數量不詳之愷他命，攜至
    臺北巿萬華區某處，轉讓與不詳人士。嗣於97年10月30日22
    時50分許，在陳達慶及其女友陳乙甄（所涉轉讓第三級毒品
    罪嫌部分，另案由檢察官提起公訴）位於臺北縣三重巿重新
    路4 段95號7 樓之1 住處為警查獲，並扣得愷他命85包（驗
    餘總淨重47.15 公克）、K 盤1 組、電子磅秤1 臺、陳達慶
    所持用之行動電話3 支及陳乙甄所持用之行動電話1 支等物
    ，始悉上情。
二、案經臺灣板橋地方法院檢察署檢察官自動檢舉偵查起訴。
    理  由
壹、程序方面：
一、按犯罪在任職服役前，發覺在任職服役中者，依本法追訴審
    判。但案件在追訴審判中而離職離役者，初審案件應移送該
    管第一審之法院，上訴案件應移送該管第二審之法院審判。
    犯罪在任職服役中，發覺在離職離役後者，由法院審判。前
    2 項規定，按行為時之身分適用法律。軍事審判法第5 條定
    有明文。經查，被告甲○○係於98年5 月6 日入伍，現在服
    役中乙節，此有被告之個人兵籍資料查詢結果1 紙附卷可參
    ，惟被告犯罪時間係於97年9 月初及10月初，本案犯行係於
    97年10月31日為警發覺，亦即犯罪及發覺均在任職服役前，
    揆諸上開規定，本院自有審判權，合先敘明。
二、被告所犯係死刑、無期徒刑、最輕本刑為3 年以上有期徒刑
    以外之罪，其於準備程序中就前揭被訴事實均為有罪之陳述
    ，經受命法官告知簡式審判程序之旨，並聽取其與公訴人之
    意見後，本院認無不得或不宜改依簡式審判程序進行之情事
    ，依刑事訴訟法第273 條之1 第1 項、第284 條之1 規定，
    裁定本案由受命法官獨任進行簡式審判程序；且依刑事訴訟
    法第273 條之2 及第159 條第2 項規定，不適用傳聞法則有
    關限制證據能力之相關規定，亦先予敘明。
貳、實體方面：
一、認定事實所憑之證據及理由：
    上揭犯罪事實，迭據被告於警詢時、偵查中及本院審理時均
    自白不諱，核與證人即同案被告陳達慶於偵查中之結證情節
    大致相符；而扣案之白色晶體85包，經送內政部警政署刑事
    警察局鑑定後，認驗前總毛重63.47 公克（包裝塑膠袋總重
    約16.15 公克），經取樣0.17公克，檢出含有愷他命之成分
    ，純度約71％，驗前總純質淨重約33.59 公克等情，有該局
    97年12月2 日刑鑑字第0970170051號鑑定書1 份在卷可稽（
    見98年度偵字第31258 號偵查卷宗第122 頁），從而扣案之
    愷他命85包，驗前總淨重為47.32 公克（計算式：63.47 －
    16.15 ＝47.32） ，驗餘總淨重為47.15 公克（計算式：47
    .32 －0.17＝47.15） ；並有愷他命85包扣案可資佐證，足
    徵被告任意性之自白與事實相符而得採信。本案事證明確，
    被告犯行洵堪認定，應依法論科。
二、論罪科刑之依據：
(一)、新舊法律比較適用：
  1.按法規之制定及修正，如有特定生效日之必要者，依中央法
    規標準法第14條、第20條第2 項準用第14條之規定，應分別
    特定其施行日期。法規制定或前次修正基於特殊因素所特定
    之施行日期，並不適用於日後修正或再次修正之條文。又法
    律之制定或修正，若未明定施行日期者，中央法規標準法雖
    未規定應自何時生效，然法律既經制定或修正並經總統公布
    ，自應依一般原則，自公布日起算至第3 日發生效力。92年
    7 月9 日修正公布之毒品危害防制條例第36條規定：「本條
    例自公布後6 個月施行」，其立法理由謂：「(一)依修正草案
    第2 條第3 項規定，法務部需會同衛生署成立審議委員會每
    3 個月定期檢討調整毒品之分級及品項，而本次新增第4 級
    毒品，有需要在新法施行前先經該審議會檢討後再調整公布
    ，爰預留6 個月緩衝期，以利處理。(二)依本條例新修正之規
    定，有必要再訂定相關子法及修正相關法規，以配合本條例
    之施行，故亦有需要預留適當緩衝期，以利訂頒相關子法及
    相關法規之配合修正。」足認該條規定顯係因應該次修正之
    需，始預留適當之緩衝期，從而其後修正條文之施行日期尚
    難援引此一規定而為標準，若未明定施行日期者，自應依一
    般原則，自公布日起算至第3 日發生效力。經查，華總一義
    字第09800125141 號總統令業於98年5 月20日修正公布毒品
    危害防制條例第4 、11、11之1 、17、20、25條條文，揆諸
    上開說明，上開修正條文應自公布日起第3 日即98年5 月22
    日發生效力。
  2.被告行為後，上開毒品危害防制條例修正條文業於98年5 月
    22日生效施行，應依刑法第2 條第1 項所揭示之「從舊從輕
    」原則，比較新舊規定以決定應適用之刑罰法律。又比較時
    ，應就罪刑有關之共犯、未遂犯、想像競合犯、牽連犯、連
    續犯、結合犯，以及累犯加重、自首減輕暨其他法定加減原
    因（如身分加減）與加減例等一切情形，綜其全部罪刑之結
    果而為比較（最高法院95年度第8 次刑事庭會議決議參照）
    ，並應為一體之適用，而不能割裂而分別適用有利益之條文
    （最高法院27年上字第2615號判例意旨參照）；惟所謂不能
    割裂適用，係指與罪刑有關之本刑而言，不包括易刑處分，
    事關刑罰執行之易刑處分仍應分別適用最有利於行為人之法
    律。易言之，倘所處之主刑同時有徒刑、拘役易科罰金、罰
    金易服勞役之情形時，關於易科罰金、易服勞役部分應分別
    為新舊法有利不利之比較，依刑法第2 條第1 項從舊從輕原
    則定其易刑之折算標準（最高法院96年度臺非字第58號、第
    234 號判決意旨參照）。
  3.毒品危害防制條例第17條原規定：「犯第4 條第1 項至第4
    項、第5 條第1 項至第4 項前段、第6 條第1 項至第4 項、
    第7 條第1 項至第4 項、第8 條第1 項至第4 項、第10條或
    第11條第1 項、第2 項之罪，供出毒品來源，因而破獲者，
    得減輕其刑。」（下稱舊法），嗣經修正為：「（第1 項）
    犯第4 條至第8 條、第10條或第11條之罪，供出毒品來源，
    因而查獲其他正犯或共犯者，減輕或免除其刑。（第2 項）
    犯第4 條至第8 條之罪於偵查及審判中均自白者，減輕其刑
    。」（下稱新法）。經比較新舊法律規定，修正後新增之第
    2 項規定有利於被告，依刑法第2 條第1 項但書規定，應適
    用新法規定予以處斷。至所謂「偵查及審判中均自白」，係
    指被告於偵查中歷次之陳述，曾經自白，且於各審級審判中
    歷次之陳述，曾經自白而言（臺灣高等法院98年度第3 次刑
    事庭庭長法律問題研討會決議參照）。
(二)、論罪法條：
  1.按愷他命係毒品危害防制條例第2 條第2 項第3 款所明定之
    第三級毒品。是核被告2 次轉讓愷他命之犯行，均係犯毒品
    危害防制條例第8 條第3 項之轉讓第三級毒品罪。
  2.被告與同案被告陳達慶，就本案2 次轉讓毒品犯行間，有犯
    意聯絡及行為分擔，均為共同正犯。公訴意旨雖認被告係轉
    讓毒品罪之幫助犯云云，惟按刑法上之幫助犯，固以幫助他
    人犯罪之意思而參與犯罪構成要件以外之行為而成立，惟所
    謂以幫助他人犯罪之意思而參與者，指其參與之原因，僅在
    助成他人犯罪之實現，至所謂參與犯罪構成要件以外之行為
    者，則指其所參與者非直接構成某種犯罪事實之內容，而僅
    係助成其犯罪事實實現之行為而言，苟已參與構成某種犯罪
    事實之一部，即屬分擔實行犯罪之行為，雖僅以幫助他人犯
    罪之意思而參與，亦仍屬共同正犯（最高法院27年上字第13
    33號、30年上字第1781號判例意旨參照），從而被告2 次持
    愷他命交付買家，均屬轉讓毒品犯行之構成要件行為，自屬
    共同正犯，公訴意旨認被告為幫助犯，容有未洽。
  3.被告所為2 次轉讓毒品犯行，犯意各別，行為分殊，應予分
    論併罰。公訴意旨雖認被告2 次轉讓毒品犯行屬接續犯云云
    ，惟觀諸被告2 次轉讓犯行之時間分別為97年9 月初及10月
    初，間隔幾達1 月，已難認定時間密切接近，況被告於本院
    審理時亦供稱：伊於97年9 月初為陳達慶交付愷他命時，想
    說是最後1 次幫他，後來陳達慶於10月初又要求伊幫忙，伊
    禁不起要求就再幫陳達慶1 次等語（見本院98年10月2 日審
    判筆錄），足認被告第2 次轉讓毒品犯行係另行起意，自應
    予分論併罰，公訴意旨認被告2 次犯行為接續犯，亦有未洽
    。
  4.被告於偵查中坦承2 次幫陳達慶交付愷他命與他人之事實不
    諱（見97年度偵字第31259 號偵查卷宗第98、99頁），復於
    本院審理時就本案轉讓第三級毒品犯行為認罪之陳述（見本
    院98年10月2 日準備程序筆錄），自屬偵查及審判中均自白
    之情形，應依毒品危害防制條例第17條第2 項規定，均減輕
    其刑。又扣案之愷他命85包（驗餘總淨重47.15 公克）係在
    同案被告陳達慶之居所查獲，非被告所轉讓之毒品，與本案
    轉讓毒品犯行無涉，復查無其他積極證據足認被告2 次轉讓
    毒品之數量達淨重20公克以上，自無毒品危害防制條例第8
    條第6 項及轉讓持有毒品加重其刑之數量標準第2 條第1 項
    第3 款加重其刑規定之適用，併此敘明。
(三)、量刑審酌事由：
    爰審酌被告轉讓第三級毒品，戕害他人身心，對社會秩序造
    成危害，惟係受友人陳達慶囑託而為，參與程度非深，惡性
    非重，且年僅19歲，學歷為國中畢業，年輕識淺，成年後亦
    無前科紀錄（見卷附臺灣高等法院被告前案紀錄表），兼衡
    被告之品行、智識程度、生活狀況、犯罪之動機、目的、手
    段、坦承犯行之犯罪後態度等一切情狀，各量處如主文所示
    之刑，並均諭知易科罰金之折算標準及定其應執行之刑。另
    按司法院大法官會議釋字第662 號解釋意旨謂：「中華民國
    94年2 月2 日修正公布之現行刑法第41條第2 項，關於數罪
    併罰，數宣告刑均得易科罰金，而定應執行刑之刑逾6 個月
    者，排除適用同條第1 項得易科罰金之規定部分，與憲法第
    23條規定有違，並與本院釋字第366 號解釋意旨不符，應自
    本解釋公布之日起失其效力。」是以本件既屬數罪併罰之案
    件，數宣告刑均得易科罰金，縱所定應執行之刑超過6 月，
    依司法院釋字第366 號、662 號解釋意旨，仍得易科罰金，
    併此敘明。
(四)、緩刑之諭知：
    被告未曾因故意犯罪受有期徒刑以上刑之宣告，此觀卷附臺
    灣高等法院被告前案紀錄表1 份即明，其因受友人囑託而一
    時失慮致罹刑章，於警詢時、偵查中及本院審理時均坦承不
    諱，足見頗具悔意，歷此偵審程序及科刑之宣告後，應能知
    所警惕，信無再犯之虞，被告於本院審理時亦陳稱：以後不
    會再犯等語，復參酌被告尚在服役等一切情況，本院認尚無
    逕對被告施以刑罰之必要，故上開對被告宣告之刑，以暫不
    執行為適當，爰依刑法第74條第1 項第1 款規定宣告緩刑3
    年，以啟自新。
(五)、不予沒收之理由：
    扣案之愷他命85包（驗餘總淨重47.15 公克），固屬違禁物
    ，惟係同案被告陳達慶所有、在陳達慶位於臺北縣三重市○
    ○路○ 段95號7 樓之1 之居所為警查獲之物，業據其於警詢
    時供明在卷（見97年度偵字第31259 號偵查卷宗第11、12頁
    ），足見非屬本案所指被告與陳達慶2 次共同轉讓毒品犯行
    中所轉讓之愷他命，而係陳達慶另涉轉讓毒品案件之重要證
    物，且依檢察官所指之證據方法，均不足認定被告與陳達慶
    就上開愷他命有何轉讓之犯意聯絡、行為分擔，自難認定上
    開愷他命與本案犯行有涉，而不得於本案有罪判決之主刑下
    宣告沒收（最高法院94年度臺上字第1227號判決意旨參照）
    。至扣案之K 盤1 組、電子磅秤1 臺、行動電話4 支，分別
    為同案被告陳達慶及陳乙甄所有之物，業據渠等於警詢時及
    偵查中均供承明確（見97年度偵字第31259 號偵查卷宗第11
    、12、22、88頁），既非被告所有之物，又非屬違禁物，亦
    毋庸為沒收之諭知，末此敘明。
據上論斷，應依刑事訴訟法第273 條之1 第1 項、第299 條第1
項前段，毒品危害防制條例第8 條第3 項、第17條第2 項，刑法
第11條前段、第2 條第1 項但書、第28條、第41條第1 項前段、
第51條第5 款、第74條第1 項第1 款，判決如主文。
本案經檢察官張世聰到庭執行職務。
中    華    民    國    98    年    10    月    16    日
                  刑事第九庭    法  官    賴彥魁
上列正本證明與原本無異。
如不服本判決，應於判決送達後10日內，向本院提出上訴書狀，
並應敘述具體理由；其未敘述上訴理由者，應於上訴期間屆滿後
20日內向本院補提理由書（均須按他造當事人之人數附繕本），
「切勿逕送上級法院」。
                                書記官    楊文祥
中    華    民    國    98    年    10    月    16    日
附錄本案論罪科刑法條全文：
毒品危害防制條例第8 條
轉讓第一級毒品者，處1 年以上7 年以下有期徒刑，得併科新臺
幣100 萬元以下罰金。
轉讓第二級毒品者，處6 月以上5 年以下有期徒刑，得併科新臺
幣70萬元以下罰金。
轉讓第三級毒品者，處3 年以下有期徒刑，得併科新臺幣30萬元
以下罰金。
轉讓第四級毒品者，處1 年以下有期徒刑，得併科新臺幣10萬元
以下罰金。
前4 項之未遂犯罰之。
轉讓毒品達一定數量者，加重其刑至2 分之1 ，其標準由行政院
定之。


司法院資訊處製作；財團法人民間司法改革基金會備份。
